【裁判字號】    98,消債抗,335
【裁判日期】    980609
【裁判案由】    聲請更生程序
【裁判全文】
臺灣高雄地方法院民事裁定           98年度消債抗字第335號
抗  告  人  甲○○
上列抗告人因消費者債務清理事件聲請更生，對於民國98年5 月
8 日本院97年度消債更字第1776號裁定提起抗告，本院裁定如下
：
    主  文
抗告駁回。
抗告程序費用新台幣壹仟元由抗告人負擔。
    理  由
一、抗告意旨略以：抗告人前以書面向最大債權金融機構日盛國
    際商業銀行股份有限公司（下稱日盛銀行）請求共同協商債
    務清償方案，日盛銀行提出還款方案「180 期、利率0%、月
    繳新台幣（下同）6,442 元」。惟於前開協商時，抗告人所
    任職「華新科技股份有限公司」（下稱華新公司）大規模裁
    員，工作是否能持續等不確定因素，並適逢父親逝世，於內
    外焦慮下，未及應允協商，應有不能清償債務之虞。又抗告
    人父母感情不睦，母親搬遷居住在外，是抗告人每月需額外
    負擔母親之房屋貸款10,000元，並無違常。原裁定逕予駁回
    聲請，顯有違誤，爰依法提起本件抗告。並聲明：原裁定廢
    棄，並准為更生之聲請。
二、按債務人不能清償債務或有不能清償之虞者，得依本條例所
    定更生或清算程序，清理其債務，消費者債務清理條例（下
    稱消債條例）第3 條定有明文。蓋經濟上陷於困境之消費者
    ，若任其於惡性循環之債務窘境中自生自滅，其將衍生嚴重
    之社會問題，致難以維持安定之社會經濟秩序，故有予之分
    別情形依更生或清算之程序清理其債務之必要，藉以妥適調
    整其與各相關債權人等間之權利義務關係，以謀求消費者經
    濟生活之更生機會，從而健全社會經濟發展。惟私法上債之
    關係，係以當事人間之信賴關係為基礎，為社會經濟組織之
    重要支柱，故當事人於以法律行為追求自己之利益之際，亦
    應顧及對方之利益，並考量債權債務在社會上之作用，本於
    誠實及信用之原則，行使其債權及履行其債務，故債務人之
    消費者欲以上開條例為其所負義務之調整者，自應本於誠信
    原則之本旨，僅在其不能清償債務或有不能清償之虞而使其
    陷於經濟上之困境時，始得准許之，以避免其藉此善意之立
    法而惡意圖謀減免債務，致使社會陷於道德之危險，並因此
    使信用緊縮而造成社會經濟之動盪。再者，依消債條例第15
    1 條第1 項、第5 項規定，係採「協商前置主義」，而債務
    人於協商程序中，自應本於個人財產及收支狀況，依最大誠
    信原則，商討解決方案，如終究不能協商，於聲請更生或清
    算時，法院審酌上開條文所謂「不能清償或有不能清償之虞
    」，允宜綜衡債務人全部收支及財產狀況，評估是否已不能
    維持符合人性尊嚴之最基本生活條件，如曾有協商方案，其
    條件是否確實不能達到上開基本之要求等，為其判斷之準據
    。又聲請更生或清算不合程式或不備其他要件者，法院應以
    裁定駁回之，但其情形可以補正者，法院應定期間先命補正
    ，消債條例第8 條亦有明文。
三、經查：
  (一)抗告人積欠日盛銀行等債權人計1,075,353 元債務，於97年
    7 月間以書面向最大債權金融機構日盛銀行請求共同協商債
    務清償方案，經日盛銀行於97年8 月12日以「無法負擔任何
    還款條件」為由，而協商不成立，有抗告人提出之前置協商
    不成立通知書（原審卷第29頁）、債權人清冊1 份（原審卷
    第6 、7 頁）、財團法人金融聯合徵信中心當事人綜合信用
    報告1 份（原審卷第13至16頁）等附卷可稽。
  (二)按消債條例之立法目的，係為使不幸陷入經濟困境之人得以
    清理債務、重建生活，並在清理過程中能保有符合人性尊嚴
    之最低基本生活，而非在維持債務人過去慣常之寬逸生活，
    是於評估債務人清償債務之能力時，並非任其主張生活費用
    之數額，否則將造成揮霍無度以致清償債務能力降低之人，
    反而更容易進入更生程序之歧異現象。查，抗告人現任職
    華新公司，於97年2 月至7 月之平均薪資為34,546元，有抗
    告人提出之薪資單1 份（原審卷第20至22頁）可按。依內政
    部社會司97年度高雄市每人每月之最低生活標準10,991元，
    認抗告人每月必要生活費為10,991元；且參酌96年度每人免
    稅額77,000元計算每人每月基本生活所需約6,500 元，而抗
    告人依法與弟林明宏、妹林雅華共同負擔扶養母親林孫甜，
    有戶籍謄本1 份、家族系統表1 紙（原審卷第26、27頁、第
    57頁）可考，是抗告人每月應負擔扶養費用2,167 元（6500
    ÷3 ＝2166.66 ，元以下四捨五入），則聲請人扣除家庭生
    活費用後，尚有餘款21,388元（計算式：00000 －00000 －
    0000＝21388） 可供清償債務。至抗告人雖陳稱需負擔母親
    林孫甜每月房貸本息10,000元云云；惟門牌號碼高雄市○○
    區○○路36號房地所有權人及房貸債務人為抗告人母親林孫
    甜，有林孫甜之稅務電子閘門財產所得明細表1 份（原審卷
    第62、63頁）可按，是抗告人並非前開房貸之不動產所有人
    或債務人；且抗告人本身既已負債高達107 萬元以上，則於
    自顧不暇之情形下，焉有應負擔母親林孫甜之債務，並應優
    先於本身債務之理？是抗告人主張每月應負擔房貸10,000元
    云云，即屬無據。
  (三)準上，依抗告人實際收支核算結果，日盛銀行於前置協商時
    所提出每月繳納6,442 元方案，並無顯然不當之情；是抗告
    人拒絕其能負擔之還款方案，難認確有還款誠意。又抗告人
    之工作能否持續及收入是否可能大幅減少等，係屬協商成立
    後，可能發生履行困難或履行不能，而有所謂不可歸責於己
    之問題，尚難以此為拒絕之理由。從而，本件聲請人並無不
    能清償債務或有不能清償之虞之情事。
四、綜上所述，抗告人之月收入扣除必要費用後，尚無「不能清
    償債務或不能清償之虞」，其更生之聲請即不符消債條例第
    3 條所定要件，且上開欠缺又屬無從補正，依首揭說明，自
    應駁回其更生之聲請。原裁定據此駁回抗告人更生之聲請，
    於法並無違誤，抗告意旨猶執前詞，指摘原裁定不當，為無
    理由，應予駁回。
五、據上論結，本件抗告為無理由，依消費者債務清理條例第15
    條，民事訴訟法第495 條之1 第1 項、第449 條第1 項、第
    78條，裁定如主文。
中    華    民    國    98    年    6     月     9    日
                  民事第五庭  審判長法  官  李昭彥
                                    法  官  李育信
                                    法  官  洪榮家
上為正本係照原本作成。
不得再抗告。
中    華    民    國    98    年    6     月     9    日
                                    書記官  胡美儀


司法院資訊處製作；財團法人民間司法改革基金會備份。
